臺灣花蓮地方法院民事判決　　　　　　　 95年度訴字第356號
原　　　告
即反訴被告　乙○○
訴訟代理人　林政雄律師
複代理人　　吳明益律師
被　　　告
即反訴原告　甲○○
訴訟代理人　簡燦賢律師
複代理人　　吳秋樵律師
上列當事人間拆屋還地事件，本院於九十六年五月八日言詞辯論
終結，判決如下：
    主  文
被告應將坐落於花蓮市○○段第274地號土地上如附圖斜線所示
Α部分（面積162.66平方公尺）之地上物（門牌號碼：花蓮市○
○路340號）拆除，並將土地交還原告。
訴訟費用由被告負擔。
反訴原告之反訴及假執行之聲請均駁回。
反訴訴訟費用由反訴原告負擔。
    事  實  及  理  由
壹、程序方面：
一、按不變更訴訟標的，而補充或更正事實上或法律上之陳述者
    ，非為訴之變更或追加，民事訴訟法第256條定有明文。本
    件原告起訴狀訴之聲明及事實理由誤將被告所有之地上建物
    門牌號碼花蓮市○○路340號繕打為342號，嗣於96年2月7日
    現場勘驗時當場更正為340號，核原告所為上述更正，合於
    前揭法條規定，應予准許。
二、又按被告於言詞辯論終結前，得在本訴繫屬之法院，對於原
    告及就訴訟標的必須合一確定之人提起反訴；反訴之標的，
    如專屬他法院管轄，或與本訴之標的及其防禦方法不相牽連
    者，不得提起；反訴，非與本訴得行同種之訴訟程式者，不
    得提起。民事訴訟法第259條、第260條第1項、第2項分別規
    定甚明。本院認為本件反訴原告所提出之反訴訴訟標的與本
    訴之訴訟標的及防禦方法有相牽連之情形存在，且其涉訟標
    的不動產係坐落於花蓮縣而專屬於本院管轄之案件，又非不
    得與本訴行同種訴訟程序，爰准許反訴原告提起本件反訴。
貳、當事人之主張：
一、原告兼反訴被告乙○○方面：
（一）本訴主張部分：
   1、原告主張：緣原告於民國72年6月2日向本院拍賣取得花蓮
      市○○段346地號之土地，嗣該土地經重測分割為花蓮市
      ○○段274、274之1、274之2地號等三筆土地，惟被告於
      多年前即無權占有並使用其中274地號土地（下稱系爭土
      地），經原告多次催討，被告均置之不理，甚而在系爭土
      地如附圖斜線Α部分（面積162.66平方公尺）土地上興建
      房屋（門牌號碼：花蓮市○○路340號，下稱系爭房屋）
      ，至原告對系爭土地之所有權能長期無法行使，受有莫大
      損害。爰依民法第767條所有物返還請求權，請求被告拆
      屋還地。
   2、並聲明：如主文第一項所示。
（二）反訴答辯部分：
   1、按主張地上權時效取得之第一要件，須為以行使地上權之
      意思而占有土地，若依其占有所由發生之事實之性質，並
      無行使地上權之意思者，非有變更以行使地上權之意思而
      占有之情事，其取得時效期間不能開始進行，自不得本於
      民法第772條準用同法第769條規定，請求登記為地上權人
      ；又占有土地建築房屋，有以無權占有之意思，有以所有
      之意思，有以租賃或借貸之意思為之，非必皆以行使地上
      權之意思而占有，故主張以行使地上權之意思而占有者，
      應負舉證責任。最高法院85年度台上字第710號、84年度
      台上字第748號判決意旨可資參照。
   2、反訴原告主張其對於反訴被告乙○○所有之系爭土地因時
      效取得而具有地上權登記請求權，核其所憑無非以其於43
      年間即於系爭土地上建築房屋居住，並舉其戶籍謄本及房
      屋稅說繳稅證明為據，然上述資料僅可證明其設籍於系爭
      房屋並繳稅之事實，尚難以憑此即認反訴原告係以行使地
      上權之意思而建屋居住，是依上述最高法院判決要旨，反
      訴原告應負舉證之責以實其說。況如反訴原告真以行使地
      上權之意思於系爭土地上建屋達50於年之久，則反訴被告
      先前多次向反訴原告催還土地時，何以反訴原告均未主張
      時效取得地上權，遲至反訴被告提起本訴時方反訴提起確
      認地上權之時效取得，故反訴原告之請求顯屬無據，應予
      駁回。
    3、並聲明：(1)反訴原告之訴駁回。(2)如受不利判決，願供
       擔保請准免為假執行。
二、被告兼反訴原告甲○○方面：
（一）本訴答辯部分
   1、被告對於占用原告所有系爭土地如附圖斜線Α部分（面積
      162.66平方公尺）土地上興建房屋（門牌號碼：花蓮市○
      ○路340號）之事實為自認，惟辯稱：被告於民國43年間
      即以行使地上權之意思，於原告所有系爭土地如附圖斜線
      Α部分土地上搭蓋房屋（即今門牌號碼花蓮市○○路340
      號）居住，且被告占有系爭土地期間，並無權利人向被告
      主張權利，至今已達20年以上，與時效取得地上權登記請
      求權之要件相符，依法得請求登記為地上權人。並非無權
      占有系爭土地。
    2、並聲明：(1)原告之訴駁回。(2)如受不利判決，願供擔保
       請准免為假執行。
（二）反訴主張部分；
    1、按占有人於土地所有人主張其為無權占有，起訴請求其
       拆屋還地之前，如並未以其已因時效而取得地上權登記
       請求權，向該管地政機關聲請為地上權之登記，經地政
       機關受理；迨土地所有人起訴後，始以其有此事由資為
       抗辯，法院固無須就佔有人是否具備時效取得地上權之
       要件，為實體上裁判。惟占有人倘於該訴訟繫屬中提起
       反訴，請求確認其地上權登記請求權存在及命所有人容
       忍其辦理地上權登記，且其提起反訴於程式上並無不合
       ，法院自應就其為訴訟標的之法律關係存否，為實體上
       裁判。最高法院88年台上字第404號判決意旨可供參考。
       本件如前所述，反訴原告占有系爭土地至今已達20年以
       上，與民法第832條、第772條準用同法第769條規定時效
       取得地上權登記請求權之要件相符，是反訴原告訴請反
       訴被告同意就系爭土地上如附圖斜線所示Α部分為地上
       權之登記，誠屬有據。
    2、並聲明：(1)請求確認反訴原告於反訴被告所有坐落於花
       蓮市○○段第274地號土地上如附圖斜線所示Α部分，面
       積162.66平方公尺之範圍內有地上權登記請求權存在。
       (2)反訴被告應容忍反訴原告於其所有坐落於花蓮市○○
       段第274地號土地上如附圖斜線所示Α部分，面積162.66
       平方公尺之範圍內為地上權登記。(3)願供擔保請准宣告
       假執行。
參、兩造於96年5月8日言詞辯論期日協議爭點整理如下：
一、兩造不爭執事項：
（一）系爭土地為原告即反訴被告所有。
（二）門牌號碼花蓮市○○路340號未經保存登記之建物為被告
      即反訴原告所搭建所有，其中162.66平方公尺部分占用原
      告即反訴被告上述土地。
二、兩造協議爭點限縮如下：被告即反訴原告所有上開建物占用
    系爭土地，是否得主張時效取得地上權而有正當占有權源？
肆、本院之判斷：
一、按當事人主張有利於己之事實者，就其事實有舉證之責任，
    民事訴訟法第277條前段定有明文。又主張因時效取得地上
    權者，依民法第772條準用同法第769條或第770條之規定，
    須以行使地上權之意思而占有他人之土地，經過一定之期間
    ，始得請求登記為地上權人。此項意思依民法第944條第1項
    之規定既不在推定之列，故須由占有人負證明之責。又占有
    人無法律上之權源在他人土地上有建築物或其他工作物或竹
    木，可能係基於侵權行為之意思，亦可能基於越界建築使用
    ，亦或界址不明致誤認他人土地為自己所有，或因不知為他
    人土地而誤為占有使用，尚難僅以占有人在他人土地上有建
    築物或其他工作物或竹木之客觀事實，自認占有人係基於行
    使地上權之意思而占有，最高法院87年度台上字第1284號判
    決意旨可供參照。本件被告即反訴原告抗辯其係以行使地上
    權之意思占用系爭土地搭蓋系爭房屋等語，業經原告即反訴
    被告所否認，則依上開說明，被告即反訴原告就其主張自應
    舉證以允其實，不得僅以其在系爭土地上建築系爭房屋之事
    實，即認為係以行使地上權之意思占有土地。
二、經查，被告即反訴原告主張其於43年間及占有系爭土地搭蓋
    系爭房屋，則核其占有系爭土地使用之時間至原告即反訴被
    告起訴時止，已逾50年，倘被告即反訴原告確係以行使地上
    權人之意思建築系爭建物占有系爭土地，何以不於已符合時
    效取得地上權之要件之時，即請求登記為地上權人？且被告
    迄未能舉證證明其係基於行使地上權之意思占有系爭土地，
    亦不能舉證排除其係以所有權之意思或係基於無權占有之意
    思，或基於越界建築使用，或界址不明致誤認他人土地為自
    己所有，或因不知為他人土地而誤為占有使用，或基於借用
    之意思而占有系爭土地建築系爭建物。揆諸上述說明，自難
    僅以系爭房屋占有系爭土地已逾50年以上，且被告即反訴原
    告有設籍並繳交房屋稅之事實，即遽認被告即反訴原告取得
    系爭土地之地上權登記請求權。
三、又按所有人對於無權占有或侵奪其所有物者，得請求返還之
    ；對於妨害其所有權者，得請求除去之；有妨害其所有權之
    虞者，得請求防止之，民法第767條定有明文。本件原告主
    張被告占用其如附圖斜線所示之Ａ部分土地一節，既為被告
    所不爭執，惟抗辯稱其使用系爭土地超過20年，對於系爭土
    地有地上權登記請求權等語；然按因時效取得地上權登記請
    求權者，不過有此請求權而已，在未依法登記為地上權人以
    前，仍不得據以對抗土地所有人，而謂其係有權占有。又占
    有人之占有，縱已具備時效取得地上權之要件，倘係在土地
    所有權人或管理權人依民法第767條規定提起訴訟後，始向
    管轄地政機關聲請登記者，受訴法院毋庸就占有人是否具備
    時效取得地上權登記之要件，為實體上裁判，此有最高法院
    88年台上字第1729號判決要旨可參。又因時效而取得地上權
    登記請求權者，不過有此請求權而已，在未依法登記為地上
    權人以前，仍不得據以對抗土地所有人而認其並非無權占有
    ，此亦有最高法院69年度第5次民事庭會議決議可參，而被
    告即反訴原告尚未完成登記為系爭土地之地上權人，自不得
    對抗土地所有權人，則原告即反訴被告主張依據前揭法條規
    定，請求排除被告對其所有之土地所為侵害，自屬可取。
伍、從而，原告即反訴被告主張依前揭法條規定，基於所有權人
    之地位，請求被告即反訴原告將如附圖斜線所示Ａ部分土地
    上之系爭房屋拆除，並將土地返還原告，自屬有理由，應予
    准許。
陸、至反訴原告既不能證明其占有系爭土地係基於行使地上權之
    意思，其請求確認已時效取得系爭土地之地上權登記請求權
    ，反訴被告應容忍其為地上權之登記等語，即無理由，自均
    應予駁回。其所為假執行之聲請，因訴之駁回而失所附麗，
    故假執行部分亦應併予駁回。
柒、結論：本件原告之訴為有理由；反訴原告之訴為無理由，爰
    依民事訴訟法第78條，判決如主文。
中　　華　　民　　國　　96　　年　　5 　　月　　29　　日
  　　　　　　　臺灣花蓮地方法院民事庭
                    法      官　陳雅敏
上列為正本係照原本作成。
如不服本判決，應於送達後20日內，向本院提出上訴狀並表明上
訴理由，如於本判決宣示後送達前提起上訴者，應於判決送達後
20日內補提上訴理由書(須附繕本)。
中　　華　　民　　國　　96　　年　　5 　　月　　29　　日
                    法院書記官  邱鴻志
